最高法院刑事判決　　　　　　九十六年度台上字第六二七七號
上　訴　人　甲○○
選任辯護人　曾怡靜律師
上　訴　人　乙○○
　　　　　　　　　　之1
上列上訴人等因違反貪污治罪條例案件，不服台灣高等法院台南
分院中華民國九十六年三月二十一日第二審更審判決（九十四年
度重上更(三)字第一三八號，起訴案號：台灣台南地方法院檢察署
八十七年度偵字第一二九五０、一二九七八、一二九九六號、八
十八年度偵字第一九六、四四三四號），提起上訴，本院判決如
下：
    主  文
原判決撤銷，發回台灣高等法院台南分院。
    理  由
本件原判決認定：上訴人甲○○之母林碧華（另案通緝中）自民
國八十三年三月一日起，至八十七年二月二十八日止，擔任台南
縣善化鎮（下稱善化鎮）鎮長，主管該鎮公用工程招標及發包事
務；上訴人乙○○則自八十三年四月一日起，至八十七年三月間
止，擔任善化鎮公所總務，經辦公用工程招標及發包事務。林碧
華、乙○○均係依據法令從事公務之人員，竟與甲○○共同基於
洩漏國防以外之秘密及收取工程回扣之概括犯意聯絡，由林碧華
將該鎮公所發包之工程，分割為總工程款新台幣（下同）五百萬
元以下，以規避公開招標程序，且若工程定有底價者，分別由林
碧華、乙○○或甲○○，將該國防以外應秘密之底價消息，洩漏
給許福仁（業經第一審判決免刑確定）、王傳宗、蘇豪凱（即蘇
俊銘）、范光澤、李清孝、林水旺（以上五人均經原法院上更一
審判決無罪確定）、許作舟（業經原法院上訴審判決免刑確定）
、蔡明哲（通緝中）等包商知悉，再指定上開包商同時出具二家
或三家廠商牌照，以圍標方式，作不實比價或議價程序，分別標
得如原判決附表所示工程，再由林碧華親自或透過乙○○、甲○
○，分別向許福仁、王傳宗、范光澤、許作舟、蘇豪凱、蔡明哲
、李清孝、林水旺等包商，收取工程款百分之十金額，作為回扣
。惟若許福仁使用實際由甲○○家族經營之炳華營造股份有限公
司牌照得標者，則由甲○○自工程款中，直接扣取回扣款，再轉
交林碧華收受。許福仁、王傳宗、范光澤、許作舟、蘇豪凱、蔡
明哲、李清孝及林水旺等人，於取得第一期工程款後，即合併二
或數工程款百分之十，充為「回扣」，分別將原判決附表一至附
表八所示回扣，共二千七百六十六萬七千八百零六元（詳如原判
決附表九所示），交付林碧華，或透過乙○○、甲○○轉交林碧
華，林碧華則不定期給付乙○○數千元至萬餘元不等，計十萬元
回扣款，作為乙○○個人零用金等情。因而撤銷第一審關於上訴
人甲○○、乙○○（下稱上訴人等二人）部分之科刑判決，改判
論甲○○以非公務員與公務員共同連續經辦公用工程，收取回扣
罪，處有期徒刑捌年；論乙○○以公務員共同連續經辦公用工程
，收取回扣罪，處有期徒刑伍年陸月；並均分別為相關從刑之諭
知。固非無見。
惟按：(一)、判決雖載理由，但不能憑以斷定其所為論述之根據者
，仍屬理由不備。原判決就證人許福仁於法務部調查局台南縣調
查站（下稱調查站）供稱：「其回扣計算方式，係以總工程款之
一成計算，惟自八十六年七月一日以後，該公所工程皆屬一百萬
元之工程，林碧華、甲○○等人，就未再向我收取回扣。」等語
（見調查站卷(一)第一七四頁背面），雖於理由內說明：「經查與
事實及卷附之資料不符，尚不能採為有利被告之認定。」等旨（
見原判決第十一頁，理由甲、一(二)之(3)末四行）。然其並未具
體敘明上開證言究係與何項事實，或與卷內之何一訴訟資料不相
符合，泛言遽指其為不可採取，自嫌速斷，而有判決理由不備之
違法。(二)、有罪之判決書，對於被告有利之證據不採納者，應說
明其理由，刑事訴訟法第三百十條第二款定有明文。原判決認定
：上訴人等二人向王傳宗收取詳如該判決附表五所示工程之回扣
等情部分，係以證人王傳宗於原法院上訴審審理時供稱：「甲○
○事後，曾告訴我要按照規矩，給他回扣。」等語，資為其所憑
之證據之一（見原判決第十一頁，理由甲、一(二)之(4)）。然查
證人王傳宗於原法院上訴審係稱：「（你說甲○○有跟你說其他
廠商都有照規矩給他回扣？）那是事後說的。我聽他這麼講之後
，我就沒有再接工程了。」等語（見上訴卷(二)第一０四頁），並
未指證有依上訴人甲○○之要求給付回扣之情事，似仍不足資為
上訴人等二人已取得此部分回扣之憑據。且查該證人於調查站供
稱：「自林碧華指定由我承作其任內相關工程後，約半年後某日
下午，我正好至善化鎮公所辦事，甲○○正好在場，胡某即私下
向我表示，其他得標承作之廠商，均有按規矩給付固定成數之工
程回扣予他們母子，要我日後比照辦理，我因被指定承作之工程
進行不順遂，所以當場只答應考慮照辦，但事前、事後我均未曾
給予他們任何工程回扣，只是他們母子只要到高雄，我均會出面
招待款宴」等詞（見調查站卷(一)第一四三頁背面至第一四四頁）
，此項有利於上訴人等二人之證言，原判決並未說明其不足採納
之理由，逕為其二人已收取此部分回扣之認定，難謂適法。(三)、
檢察官就被告之全部犯罪事實以實質上或裁判上一罪起訴者，因
各該部分之事實間，互有不可分之關係，法院自應就起訴之全部
事實予以合一審判，如僅就其中一部分加以審認，而置其他部分
於不顧，即屬刑事訴訟法第三百七十九條第十二款所稱已受請求
之事項未予判決之違法。本件依起訴書所載，公訴意旨另指：上
訴人等二人及在逃之林碧華，尚有洩漏如該起訴書所附「鄧銘堯
圍標承攬善化鎮公所工程明細表」「楊進祥圍標承攬善化鎮公所
工程明細表」所載之工程底價予鄧銘堯、楊進祥，使其二人借牌
圍標，而得以承攬各該工程，直接圖私人不法之利益，惟因鄧銘
堯係當時立法委員洪玉欽之外甥、楊進祥係善化鎮鎮民代表，而
未向其二人收取回扣等情，因認上訴人等二人此部分亦涉犯共同
洩漏國防以外之秘密及直接圖利罪嫌，並認與前揭論罪部分有修
正前刑法連續犯、牽連犯之裁判上一罪關係云云。原判決對於上
開經檢察官起訴之上訴人等二人洩漏底價予鄧銘堯、楊進祥，而
圖利其二人部分，是否應成立犯罪，全未論述審判，併有已受請
求之事項未予判決之違背法令。以上或為上訴意旨所指摘，或為
本院得依職權調查之事項，應認原判決仍有撤銷發回之原因。
據上論結，應依刑事訴訟法第三百九十七條、第四百零一條，判
決如主文。
中　　華　　民　　國　九十六　年　 十一 　月　 十六 　日
                      最高法院刑事第五庭
                          審判長法官  林　增　福
                                法官  邵　燕　玲
                                法官  張　清　埤
                                法官  陳　世　雄
                                法官  蔡　國　在
      本件正本證明與原本無異
                                      書  記  官
中　　華　　民　　國　九十六　年　 十一 　月　二十一　日
                                                      Ｋ
